【裁判字號】    92,台上,7258
【裁判日期】    921225
【裁判案由】    偽造文書
【裁判全文】
最高法院刑事判決                              九十二年度台上字第七二五八號
    上訴人  台灣高等法院台中分院檢察署檢察官
    被  告  甲○○
右上訴人因被告偽造文書案件，不服台灣高等法院台中分院中華民國八十九年九月十
四日第二審判決（八十九年度上訴字第三○五號，起訴案號：台灣台中地方法院檢察
署八十七年度偵字第一九四○二、二○七一一號），提起上訴，本院判決如左：
    主  文
原判決撤銷，發回台灣高等法院台中分院。
    理  由
本件原判決以檢察官公訴意旨略稱，被告甲○○係台中縣大里市○○路五五四號「唐
老鴨電視遊樂器專賣店」之負責人，明知原判決附表編號一至三號「ＳＥＧＡ」、「
ＰＬＡＹＳＴＡＴＩＯＮ及圖」、「ＰＳ設計及圖」係日商西雅企業股份有限公司（
下稱西雅公司）及日商新力電腦娛樂股份有限公司（下稱新力公司）、日商蘇妮電腦
娛樂股份有限公司（下稱蘇妮公司）（公訴人漏載蘇妮公司）、分別向經濟部申請註
冊且在國際間行銷多年，已為相關大眾所共知之商標圖樣，竟未經商標專用權人西雅
公司、新力公司、蘇妮公司之同意，基於概括犯意，自民國八十七年六月底某日起，
以每片新台幣（下同）五十元之價格向「點將公司」外務「阿吉」之男子買進仿冒前
述商標之電視遊戲光碟片（前後買進一千二百片），再以每片八十元不等之價格連續
出售牟利，而西雅公司、新力公司及蘇妮公司之名稱、商標及條碼，均為該等公司表
示其用意之證明，被告所販售上開仿冒商標之光碟片，經由電視遊樂器主機執行程式
，在電視螢幕上出現前述公司之名稱及如附件所示之商標，與真品為相同之使用，致
與西雅公司、新力公司、蘇妮公司所產銷之真品相混淆而行使該等偽造之文書，足生
損害於西雅公司、新力公司、蘇妮公司。嗣於八十七年七月二十二日，在上址為法務
部調查局台中縣調查站（下稱台中調查站）查獲，並扣得仿冒前述商標之遊戲光碟片
計一千零三十八片。因認被告涉犯商標法第六十三條、公平交易法第二十條第一項第
一款、第三十五條及刑法第二百十六條、第二百十條罪嫌等情。惟經審理結果，認為
不能證明被告犯罪，乃維持第一審諭知被告無罪之判決，駁回檢察官在第二審之上訴
。固非無見。
惟查：(一)、「商標」乃為表彰自己營業之商品，以文字、圖形、記號、顏色組合或其
聯合式，足以使一般商品購買人認識為表彰商品之標識，並得藉以與他人之商品相區
別，透過註冊取得專用權者；而「商品」則指交易行為之標的物即「交易客體」而言
。交易客體在傳統社會固指有體物之動產、不動產，惟隨著科技之發展及交易之多元
化，交易客體已包含權利或無體物。商標專用權人將商標圖樣使用於錄有電腦程式之
遊戲光碟及硬體、軟體等產品上，其所以成為交易之客體，乃在於硬體（光碟片）與
軟體（遊戲程式）結合，始能達成預定之效用，自屬商品之一種，不應將硬體（光碟
片）與軟體（遊戲程式）割裂為二。又所謂商標之「使用」，係指為行銷之目的，將
商標用於商品或其包裝、容器、標帖、說明書、價目表或其他類似物件上，而持有、
陳列或散布而言，九十二年五月二十八日修正公布前商標法第二條、第五條、第六條
定有明文。而商標專用權人使用商標於「商品」上，不僅指有體物之商品，即使用於
電腦程式之商品上，亦屬之。此觀九十二年五月二十八日修正公布（同年十一月二十
八日施行）商標法第六條，將「利用平面圖像、數位影音、電子媒體或其他媒介合物
，足以使相關消費者認識其為商標」者，明定為商標之使用範圍，甚灼。該法第六條
所指「為行銷之目的」係針對行銷商品而言，並非指行銷商標。故於同一商品或類似
商品，使用相同或近似於他人註冊商標之圖樣或明知為該等商品而販賣、意圖販賣而
陳列、輸出或輸入者，九十二年五月二十八日修正公布前商標法第六十二條、第六十
三條定有處罰明文。被告所販賣之仿冒遊戲光碟片，其外包裝固無「 SEGA 」、「 P
LAY STATION 」商標，然仿冒之遊戲光碟片透過電視遊樂器主機執行程式，於電視螢
幕上仍可出現該等商標圖樣。該等商標已為消費者所熟識，足以表彰該商品一定品質
或商譽之保證，仿冒之遊戲光碟片已與該等商標結為一體，不能僅以該等遊戲光碟片
之外觀或包裝未顯示上述商標，即認未違反修正前商標法第六十三條之規定。第一審
未深究商標、商品及商標使用之特性，遽為被告無罪之諭知，原審未加糾正，仍予維
持，有判決適用法則不當之違誤。(二)、按光碟片之電磁紀錄本身無法直接以感官理解
，必須透過遊戲主機及電視訊號之轉化過程，始能顯現聲音、影像、符號。而遊戲光
碟透過主機及電視執行時，給與消費者之訊息除聽覺之音效外，尚有視覺之感受，法
律乃將此物品擴張為文書之概念，故刑法第二百二十條規定以錄音、錄影或電磁紀錄
藉機器或電腦之處理所顯示之聲音、影像或符號，足以表示其用意之證明者，以文書
論。又文書之行使，每因文書之性質、內容不同而異，就刑法第二百二十條第二項之
準文書而言，祇須藉由機器或電腦處理，即足以表示其文書之內容，其於行為人將偽
造之準私文書藉由機器或電腦處理時，已有使用該偽造之準文書，達於行使偽造準私
文書之程度，固不待言；其因販賣而交付該偽造之準文書之情形，如販賣者與買受者
，均明知該準文書確為偽造，藉由機器或電腦處理即可使用該偽造之準文書時，因買
受者已達於可隨時使用該偽造之準文書之狀態，無待販賣者更有所主張，應認販賣該
偽造準文書者於交付時，即與行使無異。被告所販賣之仿冒「SEGA」、「Play Stati
on」商標遊戲光碟片，藉由電視遊樂器執行，在電視畫面上會出現西雅公司或蘇妮公
司之名稱與條碼及其製造或授權等字樣及內容。而買受者亦明知被告所販賣交付者確
為仿冒光碟，藉由電視遊樂器執行，可在電視畫面上出現西雅公司或新力公司之名稱
與條碼及其製造或授權等字樣及內容。第一審及原判決就上揭事由均未詳加辨明，遽
以被告於出售光碟片時，無從就儲存光碟片內該公司名稱、條碼及其製造或授權等字
樣，暨向購買者有所主張之語為由，認其無行使偽造私文書之犯行，而為被告有利之
判斷，同有適用法則不當之違法。以上為上訴意旨所指摘及本院得依職權調查之事項
，應認原判決有發回更審之原因。至公訴人認有裁判上一罪關係之被告涉犯公平交易
法部分，自應一併發回。
據上論結，應依刑事訴訟法第三百九十七條、第四百零一條，判決如主文。
中      華      民      國    九十二    年     十二     月    二十五    日
                              最高法院刑事第八庭
                                  審判長法官  陳  炳  煌
                                        法官  陳  世  雄
                                        法官  韓  金  秀
                                        法官  吳  信  銘
                                        法官  徐  文  亮
      右正本證明與原本無異
                                              書  記  官
中      華      民      國    九十三    年      一      月      五      日
                                                                        Ｂ


司法院資訊處製作；財團法人民間司法改革基金會備份。
